【裁判字號】    92,上易,1263
【裁判日期】    920612
【裁判案由】    竊佔等
【裁判全文】
臺灣高等法院刑事判決                         九十二年度上易字第一二六三號
    上  訴  人  臺灣臺北地方法院檢察署檢察官
    被      告  乙○○
右上訴人因被告竊佔等案件，不服臺灣臺北地方法院九十一年度易字第六一五號，中
華民國九十二年四月十六日第一審判決（起訴案號：臺灣臺北地方法院檢察署八十九
年度偵續字第五二二號）提起上訴，本院判決如左：
    主  文
原判決撤銷。
乙○○阻塞集合住宅之逃生通道，致生危險於他人生命，處有期徒刑參月，如易科罰
金以參佰元折算壹日。
    事  實
一、乙○○明知樓梯間通道、電梯及逃生攀爬樓梯為供意外災變逃生之通道，於民國
    松山區○○○路一號十二層公寓式集合住宅之一樓房屋、土地及地下防空避難室
    之所有權後，竟對於該公寓一樓通往地下室樓梯間兼有逃生通道作用之樓梯口所
    裝設之鐵門上鎖，並控制電梯使不能下至地下室，又將地下室通至一樓地面之逃
    生攀爬樓梯加以控制，藉以阻塞隔絕，使公寓住戶無法通行至地下防空避難室，
    致使該公寓住戶如遇災害事變時，無法經由該樓梯間之逃生通道往地下室避難或
    逃生，致生危險於他人生命，嗣該公寓一樓房屋及地下防空避難室經拍賣由買受
    人許明英於九十一年五月三十一日購得並重新裝潢後，已可由樓梯及電梯進出地
    下防空避難室。
二、案經甲○○訴由臺灣臺北地方法院檢察署檢察官偵查起訴。
    理  由
一、訊據被告固不否認通往地下室樓梯間加裝鐵門及上鎖，並控制電梯使不能下至地
    下室，且將地下室通至一樓地面之逃生攀爬樓梯加以控制之事實，惟堅決否認有
    何公共危險之犯行，辯稱：一樓是伊母親的，伊是繼承而來，當初就是這樣子使
    用，在八十九年五月十日時開設咖啡店時，伊並沒有鎖上，而且通道伊並沒有放
    東西，那是管理員的；加設鐵門是房子蓋後就有了，不是伊去加裝的，因為地下
    室產權為伊等所有，所以建商並沒有設計電梯到地下室，只到一樓而已，伊在樓
    梯口未放置任何東西云云。
二、認定事實所憑之證據理由：
（一）被告於八十八年六月三日繼承其母蔡許月鶴所有台北市○○區○○路一號十二
      層公寓式集合住宅之一樓房屋、土地及地下防空避難室之所有權後，沿習其父
      母之使用方式對於通往地下室樓梯間裝設鐵門予以上鎖，並控制電梯使不能下
      至地下室，且將地下室通至一樓地面之逃生攀爬樓梯加以控制，需以鎖匙開啟
      等情，業據被告乙○○於偵審中供承不諱（見偵查卷第四十四頁反面、原審卷
      第六十二頁、六十八頁），核與告訴人甲○○之指訴（見偵查卷第四十五頁反
      面、原審卷第十六頁、十七頁、八十三頁、一四三頁）及證人白藻檉、左開高
      於原審審理時證述之情節相符（見原審卷第四十六頁、一二二頁、一二三頁、
      一三七頁、一四○頁），並經檢察官分別於八十九年二月十七日及同年五月十
      日至現場勘驗屬實，有勘驗筆錄在卷可稽（見偵查卷第三十頁、四十九頁），
      此外復有建物登記謄本、土地謄本在卷可佐（見偵查卷第六頁、二十三頁、原
      審卷第二十至二十五頁）及加裝鐵門、地下室電梯口遭封閉、地下室通至一樓
      地面之逃生攀爬樓梯之照片多幀附卷足憑（見偵查卷第二十四頁、三十一頁、
      三十二頁），被告阻斷於天災人禍發生時供住戶逃離現場之通行路線設施，使
      之難以通行，致生危害於他人生命之犯行，洵可認定。而原審雖於九十一年六
      月十三日下午至上開地點進行勘驗，發現地下室未上鎖，可由樓梯及電梯進入
      地下室（見原審卷第三十六頁），惟上開通道前遭被告以鐵門上鎖阻斷，業如
      前述，且據證人許明英於原審中證稱：伊八十七年有去現場查看，當時就無法
      進入地下室等語（見原審卷第四十八頁），又經原審函請台北市政府警察局中
      山分局於九十一年五月二十六日派員查訪之查訪紀錄表及拍攝現場照片所示通
      往地下室之樓梯有上鎖，電梯可下地下室，屋主有加鎖（見原審卷第的三十一
      至三十三頁），況據承辦檢察官於本院調查中再陳：曾經辦過告訴人告過其他
      竊佔、公共危險案再議案件時，曾於假日到現場查看，樓梯及電梯的大門均被
      鎖上，如果發生災難的話是無法逃生等語（見本院九十二年五月二十九日審判
      筆錄），從而被告阻斷逃生通道之犯行，已臻明確。另參被告亦於偵查中供承
      ：伊不想讓不明之人下去預防不法事情發生等語（見偵字第五二二號卷第三十
      七頁），益證被告明知逃生通道應隨時保持可供通行之開啟狀態，卻仍阻斷其
      通行之犯意甚明。
（二）至於公訴人於起訴書中雖認被告於通往地下室之樓梯口加裝鐵門及上鎖，並於
      樓梯間堆放瓦斯筒及瓦斯爐具，而認其阻塞住戶通往地下室之逃生通道云云，
      惟被告堅詞否認其有於樓梯間堆放上開物品之事實，而依檢察官於偵查中兩度
      到場履勘筆錄所載及現場照片（見偵卷第三十至三十二頁、五十頁、五十一頁
      ）、原審函請台北市政府警察局中山分局派員查訪拍攝現場照片所示，被告所
      堆放之雜物均放置於地下防空避難室之內部，至地下室鐵門外之樓梯間除一樓
      通往地下室入口處放置有桌子及電鍋外，並無堆放瓦斯筒及瓦斯爐具之情形（
      見原審卷第三十一至三十三頁），而上開桌子及電鍋等物係管理員用以加熱食
      物使用，並非被告所有之私人財產等情，業據證人左開高到庭證述明確（見原
      審卷第一三九頁），此與證人白藻檉證稱：「（問：通往地下室的樓梯間有無
      放置瓦斯桶或瓦斯爐具？）沒有，我只看到放在地下室裡面的中間，因為我是
      主任委員如果看有被堵塞我會要求他們移走。樓梯間轉角左邊只放了一張桌子
      ，是管理員放工具用的。」等語（見原審卷第一二三頁）相符，另告訴人甲○
      ○亦於本院調查時陳稱：「（問：樓梯口有無堆放瓦斯筒、瓦斯爐具？）沒有
      。」等語（見原審卷第八十二頁），足證被告並無以瓦斯筒或瓦斯爐具阻塞樓
      梯間通道之情形，附此敘明。
（三）另告訴人雖辯稱加設鐵門是房子蓋後就有了，不是伊去加裝的，因為地下室產
      權為伊等所有，所以建商並沒有設計電梯到地下室，只到一樓云云，惟裝設之
      鐵門雖為被告之父母所裝設，然被告亦有阻斷他人使用該逃生通道之意，乃沿
      習其父母先後以前開方式加以使用等情，業如前述，且上開建物電梯本可通行
      至地下室，係遭被告之母鎖住乃無法下至地下室，業據告訴人指述明確（見原
      審卷第八十三頁），再參證人白藻檉於原審中證稱：從伊七十五年搬進去這棟
      大樓時，電梯就不能抵達地下室，但法拍之後已經通了：：電梯有地下室按鈕
      等語（見原審卷第一二三、一二四頁）；證人左開高於原審中證稱：（電梯）
      現在一樓及地下室開公司以後就可以下去，以前蔡小姐開咖啡店時不可以直接
      搭電梯下去等語（見原審卷第一四二頁），可見原本電梯設計即可下至地下室
      ，係遭人鎖住乃無法使用至地下室，是被告所辯，顯非事實，委無足採。
（四）綜上所述，被告犯行罪證明確，應依法論科。
三、核被告所為，係犯刑法第一百八十九條之二第一項後段之罪，應依該條第一項前
    段之法定刑處斷。查刑法第一百八十九條之二第一項之罪係八十八年四月二十三
    日修正公布生效，被告在該罪生效後沿習前規，對裝設之鐵門保持阻塞關閉之行
    為因而阻塞集合住宅之逃生通道，且致生危險於他人生命，自已成立犯罪。原審
    以被告所為與阻塞逃生通道致生公共危險之情形有所未合，而為被告無罪之諭知
    ，固非無見。惟所謂「逃生通道」係指發生天災人禍時為提供人們逃離現場之通
    行路線設施而言，而地下防空避難室本即供發生災禍避難逃生使用，非可囿於字
    義即謂乃僅供空襲防空使用，從而被告沿習前手即其父母之使用方式對於通往地
    下室樓梯間裝設鐵門予以上鎖，並控制電梯使不能下至地下室，且將地下室通至
    一樓地面之逃生攀爬樓梯加以控制，需以鎖匙開啟，確有阻塞逃生通道之犯行及
    犯意，自屬刑法第一百八十九條之二第一項後段所規定阻塞集合住宅之逃生通道
    ，致生危險於他人生命之情形。原審未察，率以被告未將前手所設通往地下室之
    鐵門保持隨時開啟狀態與積極作為阻塞逃生通道之情形不同，且地下防空避難室
    亦非作為逃生之安全通道為由，諭知被告無罪之判決，認定事實難謂允洽，檢察
    官上訴指摘及此，其上訴為有理由，自應由本院將原判決予以撤銷改判。爰審酌
    被告之品行、所生危害、沿習舊習未將通道開啟及被告犯後態度等一切情狀，量
    處如主文第二項所示之刑，並諭知易科罰金之折算標準。
四、不另為無罪諭知部分：
（一）公訴意旨略以：被告乙○○於民國八十八年六月三日繼承其母蔡許月鶴所有坐
      落台北市中山區（起訴書誤載為松山區○○○路一號一樓房屋及土地後，竟意
      圖為自己不法之利益，明知該不動產所屬建號二０七四號建物地下室電梯樓梯
      間、變電室及汽車升降機等空間所佔面積計七八‧九五平方公尺為該大樓各所
      有人所共有，竟於樓梯口加裝鐵門及上鎖，並控制電梯使不能下至地下室，又
      將地下室通至一樓地面之逃生攀爬樓梯加以控制，而將上開電梯樓梯間、變電
      室、汽車升降機等空間均佔為己用，妨害該棟大樓其他共有人使用權之行使，
      因認其涉有刑法第三百二十條第二項之竊佔罪嫌。
（二）按意圖為自己或第三人不法之利益，而竊佔他人之不動產者，為竊佔罪，應依
      刑法第三百二十條第一項之規定處斷，刑法第三百二十條第二項固定有明文。
      惟按犯罪事實應依證據認定之，無證據不得推定其犯罪事實。又不能證明被告
      犯罪者，應諭知無罪之判決，刑事訴訟法第一百五十四條、第三百零一條第一
      項亦分別定有明文。而告訴人之告訴，係以使被告受刑事訴追為目的，是其陳
      述是否與事實相符，仍應調查其他證據以資審認，最高法院五十二年台上字第
      一三００號判例意旨可資參照。
（三）本件公訴人認被告涉有前開犯行，無非係以：被告所有權包括一樓建物及附屬
      建物之防空避難室，並與其他共有人共同使用二０七四建號部分萬分之三百九
      十一，且未約定由被告單獨使用，有台北市建物登記謄本四份、金鼎大廈規約
      附卷可證，而一樓通往地下室部分遭安裝鐵門並上鎖、電梯無法到達地下室、
      一樓地面之逃生攀爬梯遭阻塞之事實，有告訴人之指述及照片五幀可證，被告
      雖否認為其所為，然該地下室平時均由被告使用，此有一樓咖啡店照片、地下
      室堆放烹煮之物照片可證，被告亦不否認其持有鑰匙，若被告非真正支配門鎖
      與電梯之人，當有救濟自己權利及排除他人干涉之行動；況被告辯稱有將地下
      室鐵門鑰匙交與住戶及管理人員，並稱該地下室本屬其所有權，客觀上對於共
      有部分確有以上開方式排除其他所有權人之使用而將之完全置於自己實力支配
      之行為，主觀上已將整個地下室視為其所有之物而未區分專有與共有，其就共
      有部分具有不法所有之意圖，為其主要之論據。訊據被告堅決否認涉有前揭竊
      佔之犯行，辯稱：前開建物於合建完成時，由被告之父蔡隆發分得地下一樓及
      地上一、二樓部分，蔡隆發去世後，由被告之母蔡許月鶴繼承，嗣因蔡許月鶴
      去世，始由被告繼承取得所有權，該建物一樓及地下防空避難室均屬被告所有
      ，而防空避難室係兼作停車場之用，是該汽車昇降機及該處空間應歸被告所有
      ，又地下室所設變電室部分，被告亦有萬分之三九一之應有部分，並未占用、
      亦不可能占用，倘變電室需保養修理，可由持有地下室大門鑰匙之大樓管理委
      員會人員或管理員前來處理，否則倘任由他人隨意進入地下室，不僅損及被告
      之所有權，亦可能危及大樓住戶之安全等語。
（四）經查，前開坐落台北市○○區○○段四小段第二０七六建號即門牌號碼台北市
      ○○路一號建物，係於七十二年三月二十八日建築完成，被告於八十八年六月
      三日因其母蔡許月鶴去世而繼承取得，主建物部分包含一層建物面積七九．０
      六平方公尺、騎樓七二．０五平方公尺、停車場一五平方公尺，附屬建物平台
      一．八九平方公尺、防空避難室三一二．０七平方公尺，共同使用部分為長安
      段四小段二０七四建號七六五．六平方公尺，權利範圍為萬分之三百九十一等
      情，有上開建物及土地謄本附於偵查及原審卷宗內可稽（見偵查卷第六頁、二
      十三頁、原審卷第二十至二十五頁）；又該地下防空避難室內設置有變電室、
      電梯樓梯間及汽車昇降機等公共設施，亦有地下室平面圖及測量成果圖各一份
      在卷可參（見偵查卷第九頁、二十一頁、二十二頁）。而上開建物之地下室既
      以利住戶共同使用並杜絕紛爭，惟因建築當時相關行政法令未臻完備之時空背
      景因素，致被告之前手於建築完成時就原應由全體住戶共有之防空避難室部分
      附屬於一樓建物而單獨取得所有權，並因此造成公共設施設置於私人產權範圍
      內部之不當情形，然此係屬建築當時法令未備所導致之特殊情事，並非被告或
      其前手於取得建物權利之時所得慮及。而上開建物之電梯無法通至地下室，且
      由一樓通往地下室之入口處有加裝鐵門上鎖等事實，固經檢察官於偵查中二度
      履勘現場查明無誤（見偵查卷第三十頁、四十九頁），然該建物建築完成之後
      ，即由被告之前手即其父母先後以前開方式加以使用，被告於前揭日期因繼承
      取得所有權之後，乃沿用其前手之使用方式並未變更等情，業經被告供述明確
      人即該棟大樓管理委員會主任委員白藻檉、大樓管理員左開高等人證述情節均
      屬相符（見原審卷第八十三頁、一二三頁、一三八頁），而前開地下防空避難
      室之所有權既屬被告所有，其自不可能任由他人隨意進出致妨害所有權之行使
      ，是被告雖消極沿習其前手之使用方式，而未採取積極作為將原已設置之鐵門
      予以拆除或保持不上鎖之開啟狀態，且未變更電梯原來之使用狀況使其得通行
      至地下樓面，導致未持有鐵門鑰匙之人無法進入地下室，然此係屬被告本於所
      有權人地位而於合理範圍內正當行使權利所生之必然結果，與竊佔他人不動產
      之積極作為有所不同，究不得據此即認其於客觀上有竊佔前開公共設施之犯行
      。又以檢察官於偵查中履勘現場所見情形觀之，被告係於地下室內部地面堆放
      雜物加以使用（見偵卷第四九至五一頁），至前開變電室、電梯樓梯間及汽車
      昇降機等公共設施雖係設置於地下室空間之內，然其性質上無從以私人之方式
      加以利用，實難想像被告於主觀意圖上就該公共設施部分有何為自己不法利益
      之犯意存在並加以竊佔之可能；且前開公共設施倘有維修保養之必要，均可向
      大樓管理委員會主任委員或管理員取得鑰匙後進入地下室處理等情，亦經該大
      樓管理員袁炳炎、上開證人白藻檉、左開高等人分別於檢察官履勘現場時及原
      審調查時證述在卷（見偵卷第四九頁反面、原審卷第四十六頁、一二二頁、一
      二三頁、一三七頁、一三八頁、一四○頁），足證該公共設施之日常使用及保
      修維護均不因被告之行為而受影響，被告前揭所為係屬其沿用前手之所有權行
      使方式，於主觀意圖及客觀行為上均難認其該當於刑法竊佔罪所定之構成要件
      。
（五）檢察官上訴意旨指稱被告涉有竊佔犯行云云，亦乏依據，此外，復查無其他積
      極證據足資認定被告有前揭被訴犯行，揆諸首揭說明，自應為被告無罪之諭知
      。惟公訴人認此部分與前揭論罪部分有想像競合犯之裁判上一罪關係，爰不另
      為無罪之諭知。
五、據上論斷，應依刑事訴訟法第三百六十九條第一項前段、第三百六十四條、第二
    百九十九條第一項前段、刑法一百八十九條之二第一項後段、前段、第四十一條
    第一項前段，罰金罰鍰提高標準條例第二條，判決如主文。
本案經檢察官張秋雲到庭執行職務。
中      華      民      國    九十二    年      六      月     十二     日
                                臺灣高等法院刑事第四庭
                                    審判長法  官  蔡  永  昌
                                          法  官  陳  榮  和
                                          法  官  李  英  豪
右正本證明與原本無異。
不得上訴。
                                          書記官  鄭  信  昱
中      華      民      國    九十二    年      六      月     十三     日


司法院資訊處製作；財團法人民間司法改革基金會備份。
